【裁判字號】    97,易,3778
【裁判日期】    980327
【裁判案由】    詐欺
【裁判全文】
臺灣臺北地方法院刑事判決              97年度易字第3778號
公  訴  人  臺灣臺北地方法院檢察署檢察官
被      告  乙○○
                    2 樓
上列被告因詐欺案件，經檢察官提起公訴（九十七年度偵字第二
四七五二號），本院判決如下：
    主  文
乙○○無罪。
    理  由
一、公訴意旨略以：被告乙○○明知社會上詐騙案件層出不窮，
    並可預見將自己之銀行帳戶存摺、金融卡及密碼提供他人使
    用，恐遭利用作為人頭帳戶，供詐欺集團匯款之用，竟仍基
    於幫助他人詐欺取財之未必故意，於民國九十七年五月二日
    ，將其所有之彰化銀行北新分行帳號0000000000
    0000號帳戶金融卡及密碼，交付詐欺集團所屬不詳人士
    。而該集團取得上開金融卡後，即意圖為自己不法之所有，
    於同日晚間十時五十五分許，以電話向被害人邱青美佯稱：
    其購買行李箱之繳款方式為分期付款，需按指示至郵局自動
    櫃員機取消云云，致被害人陷於錯誤，遂依指示自翌日（即
    同年月三日）凌晨零時九分起，匯款共新臺幣（下同）七萬
    五千元至上開帳戶後，旋遭詐騙集團成員提領一空，俟被害
    人發覺有異，始報警循線查知上情，因認被告涉犯刑法第三
    十條、第三百三十九條第一項之幫助詐欺取財罪嫌云云。
二、按犯罪事實應依證據認定之，無證據不得認定犯罪事實。又
    不能證明被告犯罪者，應諭知無罪之判決，刑事訴訟法第一
    百五十四條第二項、第三百零一條第一項分別定有明文。又
    事實之認定，應憑證據，如未能發現相當證據，或證據不足
    以證明，自不能以推測或擬制之方法，以為裁判基礎。再認
    定不利於被告之事實，須依積極證據，苟積極證據不足為不
    利於被告事實之認定時，即應為有利於被告之認定，更不必
    有何有利之證據。而認定犯罪事實所憑之證據，雖不以直接
    證據為限，間接證據亦包括在內；然而無論直接或間接證據
    ，其為訴訟上之證明，須於通常一般之人均不致有所懷疑，
    而得確信其為真實之程度者，始得據為有罪之認定，倘其證
    明尚未達到此一程度，而有合理之懷疑存在，致無從為有罪
    之確信時，即應為無罪之判決。而刑事訴訟法第一百六十一
    條第一項規定：檢察官就被告犯罪事實，應負舉證責任，並
    指出證明之方法。因此，檢察官對於起訴之犯罪事實，應負
    提出證據及說服之實質舉證責任。倘其所提出之證據，不足
    為被告有罪之積極證明，或其指出證明之方法，無從說服法
    院以形成被告有罪之心證，基於無罪推定之原則，自應為被
    告無罪之諭知（最高法院三十年度上字第八一六號、四十年
    度臺上字第八六號、七十六年度臺上字第四九八六號、九十
    二年度臺上字第一二八號判例意旨參照）。再按刑法第三十
    條之幫助犯，係以與正犯有共同之認識而幫助實施為要件，
    若於正犯之犯罪無共同之認識者，即不能謂有共犯之關係。
    故刑法上幫助之行為，須有幫助他人犯罪之意思，如無此種
    故意，基於其他原因，以助成他人犯罪之結果，尚難以幫助
    論。是刑法第四十四條之幫助犯，非但行為之外形可認為幫
    助，且必須與正犯有犯意之聯絡。若幫助之人，誤信為正當
    行為，並無違法之認識，則其行為縱予正犯以助力，尚難遽
    令負幫助之罪責（最高法院十八年度上字第二八七號、二十
    年度上字第一０二二號、二十年度上字第一八二八號判例意
    旨參照）。
三、本件公訴人認被告涉有前揭犯行，無非係以被告之供述、被
    害人之指述，暨卷附彰化銀行自動櫃員機交易明細、上開帳
    戶開戶資料、印鑑卡及歷史交易明細，為其論據。
四、訊據被告固坦承有將其所申辦之上開帳戶金融卡及密碼，交
    付某真實姓名年籍不詳之成年男子之事實，惟堅決否認有何
    幫助詐欺取財犯行，辯稱：伊於九十七年五月一日見自由時
    報分類廣告版刊登應徵晚班司機之訊息，遂撥打報載電話號
    碼0000000000號，留下個人基本資料後，旋有自
    稱「劉經理」之人來電向伊表示公司位於臺北市○○○路欣
    欣百貨公司附近，其因事恰巧需前往萬華，而誘約伊於同年
    月二日中午在萬華車站面試，同時告以如通過面試，需交付
    身分證影本、存摺影本及金融卡等資料，即可於同年月三日
    正式上班云云，伊乃依約於同年月二日至萬華車站時，復接
    獲另名自稱「甲○○」之人來電稱「劉經理」因事臨時變更
    行程，由其代理赴約云云；俟「甲○○」與伊完成面試後，
    聲稱依照公司規定，員工皆須繳交上開資料，以便公司測試
    金融卡可否使用云云，伊因求職心切而不疑有他，遂將身分
    證影本、華泰商業銀行內湖分行及彰化銀行北新分行帳戶存
    摺影本、金融卡、密碼，交付「甲○○」；嗣伊與「劉經理
    」相約於同年月三日晚間七時三十分許，在欣欣百貨公司交
    還金融卡，然對方未依約前來，亦未將金融卡交還，經伊多
    次去電與「劉經理」及「甲○○」聯繫取回金融卡未果，始
    驚覺受騙，旋電詢「一六五」反詐騙專線，並於同年月五日
    前往臺北市政府警察局萬華分局報案；伊亦係被害人等語。
    經查：
  (一)被告於九十七年五月二日將其於彰化銀行北新分行所開立之
    帳號00000000000000號帳戶存摺影本、金融
    卡及密碼，持往萬華車站，交由某真實姓名年籍不詳之成年
    男子收受等情，迭據被告於警訊、偵查及本院審理時自承不
    諱，並有被告開戶資料及印鑑卡附卷可稽（見九十七年度偵
    字第二四七五二號卷第一一頁）。而被害人於同日晚間十時
    五十五分許接獲來電，佯以：被害人在東森購物頻道購買行
    李箱付款方式誤為分期付款，需至郵局自動櫃員機操作查詢
    餘額為由，要求被害人操作自動櫃員機，使被害人陷於錯誤
    ，而依指示操作自動櫃員機，以致於翌日凌晨零時九分許、
    零時三十四分許，陸續將其帳戶內款項三萬五千元、四萬元
    轉入上開被告帳戶後，旋遭不明人士提領一空乙節，亦據被
    害人於警訊時指訴綦詳（見九十七年度偵字第二四七五二號
    卷第七至九頁），並有彰化銀行自動櫃員機交易明細及彰化
    銀行北新分行帳戶歷史交易明細在卷可憑（見九十七年度偵
    字第二四七五二號卷第一二至一三頁、第二０頁），固堪認
    被害人確係遭不明人士詐騙，而將款項匯入上開被告帳戶，
    惟該不明人士取得被告帳戶，可能之原因非一，或因被告出
    賣、出借或出租他人使用，或因被告遭竊或遺失，甚或被告
    遭詐騙，而輾轉流入該不明人士之手，非必出於幫助該不明
    人士詐欺被害人之故意，苟被告提供上開帳戶存摺影本、金
    融卡及密碼與他人時，主觀上並無幫助他人為詐欺犯罪之認
    識，自難僅憑被害人遭詐騙之款項係匯入被告帳戶，即認被
    告確有幫助詐欺取財之犯行。
  (二)查被告辯稱其係於九十七年五月一日見自由時報分類廣告版
    刊登應徵晚班司機之訊息，遂撥打報載電話號碼00000
    00000號，與真實姓名年籍不詳自稱「劉經理」之男子
    聯絡，「劉經理」告以其需提供個人身分證影本、帳戶存摺
    影本及金融卡、密碼等資料，其遂依約於翌日中午在萬華車
    站，將其身分證影本、華泰商業銀行內湖分行及彰化銀行北
    新分行帳戶存摺影本、金融卡及密碼，交付自稱代理「劉經
    理」前來赴約之「甲○○」等情，業據其提出自由時報分類
    廣告版及「甲○○」書寫其個人資料之字條為證（見本院卷
    第五一頁上方字條、第五二至五三頁、第五五頁字條照片）
    ，而被告所使用之行動電話確於九十七年五月二日下午一時
    五十八分許、二時二十四分許，有與自稱「劉經理」之人所
    使用之0000000000號行動電話通聯往來之紀錄，
    此亦有被告抄寫「劉經理」聯絡電話號碼之字條及被告行動
    電話通話明細附卷可憑（見本院卷第五一頁下方字條、臺灣
    士林地方法院檢察署九十七年度偵字第一三四六二號卷第八
    二頁），再參以被告供稱其於九十七年五月二日交付上開身
    分證影本、二帳戶存摺影本、金融卡、密碼等物與「甲○○
    」，並與「劉經理」相約於翌日即同年月三日晚間七時三十
    分許，在欣欣百貨公司交還金融卡，然對方未依約前來，亦
    未將金融卡交還，經伊多次去電與「劉經理」及「甲○○」
    聯繫取回金融卡未果，始驚覺受騙，旋電詢「一六五」反詐
    騙專線，並於同年月五日前往臺北市政府警察局萬華分局報
    案等情，亦與被告所使用之行動電話於九十七年五月三日晚
    間十時五十三分許至同年月四日晚間十時五分許，期間確有
    多次與「劉經理」所使用之0000000000號及「甲
    ○○」所使用之0000000000號行動電話通聯往來
    、暨於九十七年五月四日晚間十一時二十三分許撥打「一六
    五」專線電話之通聯紀錄互核相符，此有卷附被告行動電話
    通話明細、被告抄寫「劉經理」聯絡電話號碼之字條及被告
    九十七年五月五日警訊筆錄可參（見本院卷第五一頁下方字
    條、第四七至四八頁、臺灣士林地方法院檢察署九十七年度
    偵字第一三四六二號卷第八三頁），足認被告係受不明人士
    以徵求晚班司機為由詐騙，始依對方指示，提供其帳戶存摺
    影本、金融卡及密碼無訛，是被告前開所辯，尚非全然無據
    ，自難逕認被告主觀上對於取得其帳戶之人所欲實行之詐欺
    犯行確有認識，而以交付帳戶存摺影本、金融卡及密碼等物
    之方式施以助力。
  (三)尤以被告所提出自稱「甲○○」之男子書寫其個人資料之字
    條記載之「甲○○」，乃確有其人，並非虛捏，此有卷附法
    務部戶役政連結作業系統個人基本資料可稽（見本院卷第二
    五頁），而據證人甲○○於本院審理時所證、再參酌臺灣桃
    園地方法院檢察署檢察官九十七年度偵字第一四九八八號聲
    請簡易判決處刑書之記載，甲○○亦係於九十七年四月十八
    日依自由時報所載電話號碼，應徵老闆司機之工作，而遭自
    稱「經理」之男子要求其提供身分證影本及帳戶存摺影本、
    金融卡及密碼，使其信以為真，遂依指示交付「身分證影本
    、合作金庫銀行忠孝分行及第一商業銀行士林分行帳戶存摺
    影本、金融卡及密碼」後，其帳戶旋遭人利用，作為佯以「
    網路購物付款設定誤為分期付款，需重新操作自動櫃員機」
    為由詐騙他人匯入款項之用（見本院卷第六二頁正、反面、
    第七一至七二頁），此核與被告供述其遭詐騙身分證影本、
    二帳戶存摺影本、金融卡、密碼之流程，暨被害人指稱遭人
    佯以購物頻道購物付款方式有誤為由詐騙匯款之情事，均若
    合符節，甚且證人甲○○指證要求其提供帳戶存摺影本等物
    之人，與被告所供自稱「甲○○」而騙取其帳戶存摺影本等
    物之人，確屬同一，此除有警員依被告供述在萬華車站統一
    超商調取監視器錄影畫面攝得自稱「甲○○」之人之翻拍照
    片在卷足憑外（見本院卷第五四頁），並經證人甲○○於本
    院審理時指認該人無訛（見本院卷第六二頁），益徵該不明
    人士係以徵求司機為由，先取得甲○○之身分證影本及帳戶
    等個人資料，再冒用甲○○名義，以徵求司機之同一手法，
    騙取被告之身分證影本及帳戶等個人資料至明，故被告所辯
    ，應非子虛。此外，復查無證據足認被告交付上開存摺影本
    、金融卡及密碼等物獲有任何利益，實與一般人藉由提供數
    個金融帳戶予不法集團使用以資牟利之情形有別，足見被告
    交付上開帳戶存摺影本等物之行為，顯非本於幫助詐欺之認
    識而施以助力。是依現存證據，僅足證被告係於求職時遭詐
    騙而提供前揭帳戶存摺影本、金融卡及密碼與他人，公訴人
    復未提出積極證據證明被告與詐騙被害人之人有共同之違法
    認識，自難逕認被告前揭所為，有幫助詐欺取財之不確定故
    意。
五、綜上所述，被告對其帳戶雖未能善盡保管之責，容有輕率、
    疏失之處，終致遭不明人士用於詐騙，然尚難排除被告係遭
    人以應徵司機為幌詐欺進而騙取帳戶使用之可能，公訴人之
    舉證，仍有合理之懷疑存在，要難認定被告係本於幫助他人
    詐欺犯罪之故意，而交付帳戶供他人使用，此外，復查無其
    他積極證據足資證明被告確有幫助詐欺犯意，殊難僅憑被告
    交付帳戶存摺影本、金融卡及密碼等物與不明人士及被害人
    匯款至被告帳戶，推論被告有幫助詐欺犯罪之共同認識，而
    遽以幫助詐欺罪相繩。本件不能證明被告犯罪，依首開說明
    ，自應為被告無罪之諭知。從而，移送併辦部分（臺灣士林
    地方法院檢察署九十七年度偵字第一三四六二號、九十八年
    度偵字第二二五三號、臺灣板橋地方法院檢察署九十八年度
    偵字第六六五二號），與本案起訴部分，即不生實質上或裁
    判上一罪關係，非起訴效力之所及，本院自無庸併予審究，
    應由檢察官另行偵查，併此敘明。
據上論斷，應依刑事訴訟法第三百零一條第一項，判決如主文。
本案經檢察官柯木聯到庭執行職務
中    華    民    國    98    年    3     月    27    日
                  刑事第八庭審判長法  官  陳德民
                                  法  官  楊蕙芬
                                  法  官  陳芃宇
以上正本證明與原本無異。
如不服本判決應於收受送達後10日內向本院提出上訴書狀，並應
敘述具體理由；其未敘述上訴理由者，應於上訴期間屆滿後20日
內向本院補提理由書（均須按他造當事人之人數附繕本）「切勿
逕送上級法院」。告訴人或被害人如對於本判決不服者，應具備
理由請求檢察官上訴，其上訴期間之計算係以檢察官收受判決正
本之日期為準。
                                  書記官  徐鶯尹
中    華    民    國    98    年    3     月    30    日


司法院資訊處製作；財團法人民間司法改革基金會備份。
